【裁判字號】    97,消債更,1701
【裁判日期】    971222
【裁判案由】    聲請更生程序
【裁判全文】
臺灣高雄地方法院民事裁定          97年度消債更字第1701號
聲  請  人  甲○○
代  理  人  邱麗妃律師
上列當事人因消費者債務清理事件聲請更生，本院裁定如下：
    主  文
聲請駁回。
聲請費用由聲請人負擔。
    理  由
一、按聲請更生或清算不合程式或不備其他要件者，法院應以裁
    定駁回之，但其情形可以補正者，法院應定期間先命補正，
    消費者債務清理條例第8 條定有明文；又按債務人不能清償
    債務或有不能清償之虞者，得依本條例所定更生或清算程序
    ，清理其債務；債務人無擔保或無優先權之債務總額未逾12
    00萬元者，於法院裁定開始清算程序或宣告破產前，得向法
    院聲請更生；債務人與金融機構協商成立者，不得聲請更生
    或清算。但因不可歸責於己之事由，致履行顯有重大困難者
    ，不在此限。本條例施行前，債務人依金融主管機關協調成
    立之中華民國銀行公會會員，辦理消費金融案件無擔保債務
    協商機制與金融機構成立之協商，準用前項之規定，消費者
    債務清理條例第3 條、第42條第1 項及第151 條第5 項、第
    6 項分別定有明文。消費者債務清理條例之立法目的，乃認
    陷於經濟上困境之消費者若任其於惡性循環之債務窘境中自
    生自滅，其將衍生嚴重之社會問題，致難以維持安定之社會
    經濟秩序，故有予之分別情形依更生或清算之程序清理其債
    務之必要，藉以妥適調整其與各相關債權人等間之權利義務
    關係，以謀求消費者經濟生活之更生機會，從而健全社會經
    濟發展。惟私法上之債之關係，係以當事人間之信賴關係為
    基礎，為社會經濟組織之重要支柱，故當事人於以法律行為
    追求自己之利益之際，亦應顧及對方之利益，並考量債權債
    務在社會上之作用，本於誠實及信用之原則，行使其債權及
    履行其債務，故消費者如已與金融機構協商成立，或於本條
    例施行前已依金融主管機關協調成立之中華民國銀行公會會
    員辦理消費金融案件無擔保債務協商機制與金融機構成立協
    商，因此係經當事人行使程序選擇權所為之債務清理契約，
    債務人理應受該成立之協議所拘束，如無特殊情事，其原即
    應依此協商結果而為誠信履行。惟因慮及有些協商於成立之
    時，銀行債權人或僅考量其債權數額之清償而未慮及債務人
    之經濟能力，或債務人於嗣後因經濟情況變更（如清償期間
    收入或收益不如預期）而致依約履行將使其陷於經濟上之困
    境甚或履行不能，故上開條例於此即另開「因不可歸責於己
    之事由，致履行顯有重大困難者」之履行例外以助債務人之
    更生，則已成立協商者不能或不願依約履行而後依該例外條
    款聲請更生或清算者，依例外從嚴之原則，自應就其情形嚴
    予審核，於該當例外條件後始准之為其所負義務關係之調整
    ，以避免其任意毀諾、濫用債務清理程序而藉此善意之立法
    惡意圖謀減免債務，致使該程序陷於道德危險之不義，並因
    此使社會之信用緊縮而造成經濟之動盪。是5 年內未從事營
    業活動或從事小規模營業活動之消費者，若於消費者債務清
    理條例施行前曾依辦理消費金融案件無擔保債務協商機制而
    與各銀行成立協商者，自僅得於其就該協商確有該當不可歸
    責於己之事由致履行顯有重大困難之情形後，法院始須再審
    究其所負無擔保或無優先權之債務總額有無未逾上開規定數
    額、其現是否有不能清償債務或有不能清償之虞等情事，以
    決定該債務人是否得依更生或清算程序以清理其債務自明。
二、聲請意旨略以：聲請人因消費借貸、信用卡或現金卡契約，
    對金融機構負有債務，無擔保或無優先權之債務總額未逾新
    台幣（下同）1,200 萬元，因有不能清償債務情事，前已提
    出債權人清冊，依中華民國銀行公會會員辦理消費金融案件
    無擔保債務協商機制，以書面向最大債權金融機構香港上海
    匯豐銀行請求共同協商債務清償方案，雖經協商成立，聲請
    人應月付38,713元。聲請人自今年起因業績不理想，薪資因
    而減少，扣除生活必要費用及扶養費用後，已不足清償債務
    ，無力繼續履行原協商條件，迫不得已於民國97年7 月間毀
    諾，實有不可歸責於己之事由，而致履行協商清償計畫顯有
    重大困難，且顯不能清償債務，又未經法院裁定開始清算程
    序或宣告破產，爰依法聲請更生等語。
三、經查：
  (一)聲請人於本件更生聲請前，已於95年依中華民國銀行公會會
    員辦理消費金融案件無擔保債務協商機制與香港商香港上海
    匯豐銀行（下稱匯豐銀行）成立協商，自95年5 月起，分14
    0 期，零利率，每月以38,713元依各債權銀行債權金額比例
    清償各項債務，至全部清償為止等情，有協議書、無擔保債
    務還款計畫在卷可稽（本院卷第91至93頁）。聲請人嗣於97
    年7 月間毀諾，亦經聲請人自陳明確，有民事補正資料狀可
    考（本院卷第86頁）。聲請人復依消費者債務清理條例之規
    定，另以書面向最大債權銀行匯豐銀行請求協商債務清償方
    案，並表明共同協商之意旨，經匯豐銀行以參與銀行公會協
    商機制成立為由拒絕而協商不成立，亦有前置協商退件通知
    函在卷可按（本院卷第20頁）。此部分事實，應可認為真實
    。
  (二)聲請人97年1 月至9 月之實際所得分別為42,610元、78,210
    元、41,779元、41,847元、42,386元、60,081元、42,290元
    、43,079元、60,842元（應領薪資扣除勞、健保及福利金後
    之所得）等情，此有聲請人之薪資單及獎金明細在卷足憑（
    本院卷第30至33、38至62頁）。依上開資料計算，聲請人97
    年1 月至9 月之收入每月平均薪資約50,347元，然參以其95
    年9 月至97年9 月之薪資單，聲請人於協商成立後至其97
    年7 月毀諾時之薪資收入並無明顯之變化，聲請人本薪仍為
    40,000元，並無遭扣薪之事實，至於聲請人應領金額不足
    40,000元，對照其薪資單或有可能係錯帳扣款或自願提撥，
    聲請人主張其因扣薪致薪資減少無法繼續履行協議，自難謂
    真實。
  (三)聲請人雖另有有擔保債務需清償，然此部分乃協商成立時即
    存在之債務，聲請人於協商成立後，履行協商期間亦如期繳
    納有擔保債務之本息，迄今仍繼續繳納，足見聲請人於協商
    後之收入尚堪負擔，並無不能依協商計劃清償債務之情形。
    聲請人既無於協商成立後遭扣薪致其收入減少，非其成立協
    商時所能預期，不可歸責於聲請人之事實，聲請人主張其因
    不可歸責於己之事由，致履行協議顯有重大困難云云，自非
    可採。
  (四)聲請人於協商成立後，既無不可歸責於己之事由，致履行協
    議產生困難，揆諸前揭說明，本件應不得聲請更生，聲請人
    為本件更生之聲請，於法未合，且無從補正，應予駁回。
四、依消費者債務清理條例第8 條、第15條，民事訴訟法第95條
    、第78條裁定如主文。
中    華    民    國    97    年    12    月    22    日
                  民事第三庭    法  官  陳宛榆
上為正本係照原本作成。
如不服本裁定，應於裁定送達後10日內，以書狀向本院提出抗告
，並繳納抗告費新臺幣1千元。
中    華    民    國    97    年    12    月    22    日
                            書  記  官  曹德英


司法院資訊處製作；財團法人民間司法改革基金會備份。
